【裁判字號】    95,簡上,172
【裁判日期】    950423
【裁判案由】    拆牆還地
【裁判全文】
臺灣高雄地方法院民事判決             95年度簡上字第172號
上  訴  人  甲○○
訴訟代理人  顏宏斌律師
被  上訴人  丙○○
訴訟代理人  乙○○
上列當事人間拆牆還地事件，上訴人對於民國95年5 月23日本院
岡山簡易庭94年度岡簡字第417 號第一審判決提起上訴，本院於
民國96年4 月9 日言詞辯論終結，判決如下：
  主  文
上訴駁回。
原判決主文第一項更正為上訴人應將坐落高雄縣岡山鎮○○段第
914 之1 地號土地上如附圖所示Ｂ─Ｄ─Ｃ--Ｂ連接區域內之地
上物拆除，並將該部分土地返還被上訴人。
第二審訴訟費用由上訴人負擔。
  事實及理由
一、被上訴人主張：被上訴人所有坐落高雄縣岡山鎮○○段914
    之1 地號土地（下稱914-1 號土地），與上訴人所有坐落同
    段914 之2 地號土地（下稱914-2 號土地）毗鄰，上訴人於
    914-2 號土地上興建鐵皮圍牆（下稱系爭地上物），無權占
    用被上訴人所有914-1 號土地如附圖所示Ｂ─Ｄ─Ｃ--Ｂ連
    接區域內之土地，面積合計3 平方公尺（下稱系爭土地），
    爰依所有物返還請求權，提起本件訴訟等情。並於原審聲明
    ：上訴人應將系爭地上物拆除，並將系爭土地返還被上訴人
    。經原審調查審認後，判決上訴人勝訴，並依職權宣告假執
    行。嗣因上訴人提起本件上訴，除援用原審之主張及陳述外
    ，並於本院補稱：依原審委請內政部土地測量局（下稱測量
    局）參酌高雄縣岡山地政事務所（下稱岡山地政）保管之原
    始地籍圖測量之結果，兩造面積之增加不影響914-1 號土地
    與914-2 號土地間之經界線，且測量結果並無誤差等語置辯
    。並聲明：上訴駁回；補充原審聲明為：上訴人應將914-1
    號土地上如附圖所示Ｂ─Ｄ─Ｃ--Ｂ連接區域內之地上物拆
    除，並將該部分土地返還被上訴人。
二、上訴人則以：依原審委請岡山地政測量人員測量結果，系爭
    地上物僅占用914-1 號土地其中面積3.09平方公尺之部分，
    在6.71平方公尺之合理誤差範圍內，且岡山地政及測量局測
    量結果顯示，914-1 號土地登記總面積並未減少，足見系爭
    地上物未占用系爭土地等語，資為抗辯，並於原審聲明：駁
    回被上訴人之訴。嗣經原審判決敗訴後，提起本件上訴，除
    援用原審之主張及陳述外，並於本院補稱：本院87年度重訴
    字第394 號於89年3 月15日，以裁判分割方式，將914-1 號
    土地自坐落同段914 地號土地分割出來（下稱系爭分割事件
    ），當時兩造土地之經界線明確，而系爭地上物乃沿該經界
    線建築，自無越界情事，且測量局於測量時未參考兩造土地
    數值化後之界址點座標表，其結果有所誤差等情，並聲明：
    （一）原判決廢棄。（二）被上訴人在第一審之訴駁回。
三、兩造不爭執事項：
（一）被上訴人於92年5 月21日因拍賣取得坐落高雄縣岡山鎮○
      ○段914-1 號土地之所有權，土地登記謄本登記面積為99
      7 平方公尺。上訴人係同段第914-2 地號土地所有權人，
      土地登記謄本登記面積亦為997 平方公尺。914-1 號土地
      與914-2號土地毗鄰。
（二）上訴人於93年12月8 日興建如附圖所示Ｂ─Ｄ─Ｃ--Ｂ連
      接區域內之地上物，現仍為系爭地上物之所有人。
（三）原審於94年9 月9 日會同岡山地政測量人員至現場勘驗，
      岡山地政於同年10月4 日實地測量後繪製之複丈成果圖（
      下稱岡山成果圖）顯示914-1 號土地、914-2 號土地實測
      面積均大於土地登記謄本之記載，且系爭地上物越界占用
      914-1號其中面積合計3.09平方公尺之土地。
（四）兩造聲請再次測量，原審於95年2 月8 日會同測量局測量
      人員再度勘驗現場，測量局並於同年3 月20日製成鑑定書
      及鑑定圖（下稱鑑定圖），測量結果顯示914-1 號土地、
      914-2 號土地實測面積與土地登記謄本之記載相較，均多
      出4 平方公尺，且系爭地上物越界占用系爭土地。
（五）914-1 號土地與914-2 號土地均係經法院於89年3 月15日
      裁判分割自坐落同段之914 地號土地而來，分割後，岡山
      地政於89年12月16日就914 地號土地、914-1 號土地及91
      4-2 號土地繪製89岡圖謄字第15938 號地籍圖謄本（下稱
      89年地籍圖）。
四、兩造於本院審理中協商爭點為：（一）系爭地上物有無越界
    占用系爭土地？（二）被上訴人請求上訴人拆除系爭地上物
    ，並返還系爭土地，有無理由？分論如下：
（一）系爭地上物有無越界占用系爭土地？
   1、被上訴人主張系爭地上物占用914-1 號土地如岡山成果圖
      所示Ａ部分面積3.09平方公尺之土地乙節，業據原審於94
      年9 月9 日會同岡山地政測量人員至現場勘查無誤，有勘
      驗筆錄、岡山成果圖附卷（見原審卷第39至40頁、第43頁
      ）可稽，已堪採信系爭地上物占用914-1 號土地之部分面
      積。又原審經兩造聲請，復於95年2 月8 日會同測量局測
      量人員再次測量之結果顯示，系爭地上物占用系爭土地等
      情，亦有勘驗筆錄、測量局95年3 月23日測籍字第095060
      0074號函所附鑑定書及鑑定圖在卷（見原審卷第68至73頁
      ）足憑，顯見系爭地上物確實占用系爭土地。至測量局測
      量結果，系爭地上物占用系爭土地之面積固與岡山地政測
      量人員測量結果略有不符，惟測量局人員係以精密電子測
      距經緯儀，檢測914-1 號土地附近周圍施測圖根點，並經
      計算檢核閉合後，作為該測區之控制點，再以各圖根點為
      基點，用上列儀器分別施測914-1 號土地及附近界址點，
      並計算界址點之坐標值輸入電腦，用自動繪圖儀展繪於鑑
      測原圖上（同地籍圖比例尺1/500） ，然後依據岡山地政
      保管之地籍圖、圖解地籍圖數化成果、地籍調查表等，謄
      、展繪本案有關土地地籍圖經界線，與前項成果核對後測
      定於鑑測原圖上，作成鑑定圖乙節，有測量局第09506000
      74號函所附鑑定書可參，其測量結果自較精確而可採信。
      是被上訴人於本院審理中補充原審陳述，主張系爭地上物
      占用系爭土地乙節，即有理由。
   2、上訴人固主張914-1 號土地及914-2 號土地既經系爭分割
      事件判決分割，表示其間界址明確，被上訴人先沿該界址
      築起水泥牆後，上訴人始沿水泥牆外圍興建系爭地上物，
      自無占用系爭土地之可能等情，並提出系爭地上物及水泥
      牆照片為證，被上訴人則否認先築有水泥牆等語。經查，
      上訴人所提出之照片（見本院卷第65頁），僅能顯示系爭
      地上物與水泥牆緊鄰，尚難證明其興建之先後順序，故上
      訴人上開主張，已難遽採；況被上訴人縱先興建水泥牆，
      亦不表示水泥牆係沿914-1 號土地與412-2 號土地間之經
      界線興建，則上訴人執此為據，主張上情，即不足採。
   3、上訴人復主張依89年地籍圖顯示，系爭地上物未占用系爭
      土地，且將89年地籍圖與鑑定圖套放比較後，二者所描繪
      兩造間之土地經界線亦不一致，而按89年地籍圖既為系爭
      分割事件判決分割後隨即繪製，自應以89年地籍圖之經界
      線為準云云。惟查，89年地籍圖並非系爭分割事件所採用
      之複丈成果圖，僅係岡山地政人員依據重測藍晒圖謄繪而
      成乙節，有89年地籍圖在卷（見本院卷第66頁）足稽，故
      上訴人主張應以89年地籍圖所顯示914-1 號土地與914-2
      號土地間之經界線為本件判斷基準云云，即無依據；此外
      ，參以上訴人就89年地籍圖與鑑定圖套放比較後，兩造間
      之土地經界線是否不一致，並未舉證以實其說，是其主張
      上情，亦難採信。
   4、另上訴人再主張鑑定圖未標示914-1 號土地之長度、寬度
      ，可見測量局現場測量時，未參考914-1 號土地地籍圖數
      值化後之界址點座標表為測量依據，所製之鑑定圖不精確
      ，且鑑定圖指稱系爭地上物占用系爭土地之面積僅3 平方
      公尺，應在測量之容許誤差範圍內，兩造土地經測量之面
      積均較土地登記謄本記載面積為大，足認系爭地上物未占
      用系爭土地云云。惟查，測量局繪製之鑑定圖未標示914-
      1 號土地長度及寬度，係因標示長、寬非原審囑託辦理之
      事項，而其實地測量時，乃以岡山地政保管之地籍圖，並
      參考914-1 號土地歷年複丈圖等資料，作為鑑測914-1 號
      土地地籍圖經界線位置後，再據以謄、展繪鑑定圖中兩造
      間之土地經界線，至上訴人所指稱之界址點座標表（如本
      院卷第104 頁），係岡山地政保管之圖解地籍圖數值化成
      果，僅作為參考之用，縱未列入施測、繪製鑑定圖之參考
      ，亦不至影響本件鑑測之成果等情，有該局96年2 月13日
      測籍字第0960600038號函覆在卷（見本院卷第141 頁）可
      稽，堪信為真，是上訴人主張測量局未參考914-1 號土地
      之界址點座標表，故測量不精確云云，洵非可採。次查，
      本件測量局係使用精密電子測距經緯儀，現場施測914-1
      號土地及附近可靠界址點後，套繪914-1 號土地地籍圖經
      界線之位置並計算逾越使用面積，因受限於圖解地籍圖（
      比例尺1/500） 精度之限制，於施測過程中固然可能產生
      誤差，惟本件施測過程所產生之誤差，尚在地籍測量實施
      規則第75條、第76條規定之容許範圍內，而本件逾越使用
      面積之計算並無容許誤差之規定等情，亦據測量局以上開
      函文載述明確，顯見本件施測過程可能產生之誤差不至影
      響測量結果，堪認系爭地上物確實占用系爭土地無訛，是
      上訴人上開所辯，即難採信。末查，兩造土地經測量局測
      量結果，固均較土地登記謄本所記載面積多出4 平方公尺
      ，惟土地面積之計算，本須將該土地四周圍之長、寬均列
      入考量，而按914-1 號土地與914-2 號土地僅有一邊相鄰
      ，倘參諸其間經界線並無爭議乙節，業據測量局函敘如上
      相互以觀，縱兩造所有土地經測量結果，均較土地登記謄
      本記載面積為多，亦不能據此，遽謂系爭地上物未占用系
      爭土地，自難資為有利於上訴人之認定。
（二）被上訴人請求上訴人拆除系爭地上物，並返還系爭土地，
      有無理由？
      系爭地上物占用系爭土地乙節，業如前述，而上訴人既無
      合法占用之權限，則被上訴人本於所有物返還請求權，請
      求上訴人拆除系爭地上物，將系爭土地返還被上訴人，即
      屬有據。
五、綜上所述，系爭地上物既占用系爭土地，面積合計3 平方公
    尺，則被上訴人基於所有物返還請求權，請求上訴人拆除系
    爭地上物後，將系爭土地返還予被上訴人，即有理由，應予
    准許。原審為上訴人敗訴之判決並依職權宣告假執行，核無
    違誤，上訴意旨指摘原判決不當，求予廢棄改判，為無理由
    ，應予駁回。此外，並依被上訴人於本院審理中補充之聲明
    ，更正原判決主文第1 項如本判決主文第2 項所示。
六、本件判決基礎已臻明確，兩造其餘攻擊防禦方法及訴訟資料
    ，經本院斟酌後，核與判決結果不生影響，爰不逐一論述，
    併此敘明。
七、據上論結，本件上訴為無理由，依民事訴訟法第436 條之1
    第3項、第449條第1項、第78條，判決如主文。
中    華    民    國    95    年    4     月    23    日
                  民事第五庭審判長法  官  李昭彥
                                  法  官  陳銘珠
                                  法  官  毛妍懿
正本係照原本作成。
本判決不得上訴。
中    華    民    國    95    年    4     月    23    日
                                  書記官  王淑娟


司法院資訊處製作；財團法人民間司法改革基金會備份。
